臺灣苗栗地方法院民事判決　　　　　　　　　　　　　　九十二年度再易字第七號
　　再審原告　　甲○○
　　　　　　　　　　　　　　之.
　　訴訟代理人　何邦超律師
　　再審被告　　乙○○
　　訴訟代理人　魏早炳律師
　　　　　　　　李克欣律師
　　　　　　　　魏翠亭律師
當事人間請求拆屋還地事件，再審原告對於本院九十一年度簡上字第三七號及九十年
度苗簡字第五九八號事件，分別於民國九十二年四月二十一日、九十一年六月四日所
為之確定判決提起再審之訴，本院判決如左：
    主      文
再審之訴駁回。
再審訴訟費用由再審原告負擔。
    理      由
一、再審原告之主張略以：
（一）原確定判決違反民法八百二十條第一項規定及最高法院六十六年度第七次民庭
      庭推總會決議（二）、七十四年度第二次民事庭會議決議，認定系爭土地共有
      人間有默示使用及分管之約定存在，其適用法規顯有錯誤，爰依民事訴訟法第
      四百九十六條第一項第一款「適用法規顯有錯誤」之規定，提起本件再審之訴
      。另原確定判決違反論理法則，以土地謄本所未證明事項，且再審原告未自認
      之事實，認作主張，判決認定「原有老舊瓦屋由被上訴人（即再審被告）之先
      祖及父親居住使用迄今已有八十餘年等情，有土地登記謄本為憑，且為兩造歷
      審所不爭執。」云云，違反最高法院二十八年度上字第二二五○號判例及六十
      年台上字第二○八五號判例，亦有前揭「適用法規顯有錯誤」之再審事由。
（二）原審援引證人徐有生、劉傳妹有瑕疵且與事實不符之證詞，誤認系爭土地有默
      示分管契約存在，漏未斟酌「再審被告及其父親徐欽連之
      謄本、證人徐有生之年籍資料、證人徐文連證詞」等對再審原告有利之證據資
      料，爰依同法第四百九十七條「就足影響於判決之重要證物，漏未斟酌」之規
      定，提起本件再審之訴。
二、再審被告之抗辯略以：
（一）再審原告所提「原確定判決適用法規顯有錯誤」之再審事由，無非係其於原審
      審理中所迭陳之上訴事由，惟依同法第四百九十六條第一項但書所示，既於上
      訴理由中為相同之主張，並據原審審酌且判駁在案，自無從復執為再審事由。
      又再審原告所列舉之民庭庭推總會決議，依法並無實質拘束力，且再審原告所
      陳決議要旨與本案判決意旨並無相違。是以，本件並無同法第四百九十六條第
      一項第一款「適用法規顯有錯誤」之再審理由。
（二）本件並無再審原告所指「就足影響於判決之重要證物，漏未斟酌」之情。再審
      原告所稱原審漏未斟酌「證人徐有生之年籍資料、證人劉傳妹證詞、證人徐文
      連證詞」云云，均已於原審審理中存在，業據再審原告迭為主張，以作為上訴
      之理由，並據原審審理、判駁在案，並無「漏未斟酌」情事，顯與同法第四百
      九十七條「就足影響於判決之重要證物，漏未斟酌」之規定不相符合。
三、茲就本件是否有民事訴訟法第四百九十六條第一項第一款「適用法規顯有錯誤」
    之再審理由，詳述如下：
（一）按民事訴訟法第四百九十六條第一項第一款所謂「適用法規顯有錯誤」，係指
      確定判決所適用之法規，顯然不合於法律規定，或與司法院現尚有效及大法官
      會議之解釋，或司法院尚有效之判例顯然違反，或消極的不適用法規，顯然影
      響判決者而言。換言之，同法第四百九十六條第一項第一款所謂適用法規顯有
      錯誤，應以確定判決違背法規或現存判例解釋者為限，若在學說上諸說併存尚
      無法規判解可據者，不得指為用法錯誤。又民事訴訟法第四百九十六條第一項
      第一款所謂適用法規顯有錯誤者，不包括認定事實錯誤之情形在內；此有最高
      法院五十七年台上字第一○九一號判例、七十九年度台再字第八十一號裁判、
      八十六年度台再字第一○二號裁判及六十三年台上字第八八○號判例要旨，可
      資參照。
（二）次按各共有人對於第三人，得就共有物之全部為本於所有權之請求；但回復共
      有物之請求，僅得為共有人全體之利益為之，民法第八百二十一條定有明文。
      又民法第八百二十條第一項規定，共有物除契約另有訂定外，由共有人共同管
      理之，是共有土地之如何分別管理，應由全體共有人以契約為之，此與共有物
      之分割不同，不能由法院判決，各共有人訴請分管，於法無據；未經共有人協
      議分管之共有物，共有人對共有物之特定部分占用收益，須徵得他共有人全體
      之同意，如未經他共有人同意而就共有物之全部或一部任意占用收益，他共有
      人得本於所有權請求除去其妨害或請求向全體共有人返還占用部分，但不得將
      各共有人之應有部分固定於共有物之特定部分，並進而主張他共有人超過其應
      有部分之占用部分為無權占有而請求返還於己；此為最高法院六十六年度第七
      次民庭庭推總會議決議 (二)、七十四年度第二次民事庭會議決定 (三)所揭櫫
      之決議要旨。
（三）本件再審原告指稱原確定判決違反前揭民法八百二十條第一項規定及最高法院
      六十六年度第七次民庭庭推總會決議（二）、七十四年度第二次民事庭會議決
      議，認定系爭土地共有人間有默示使用及分管之約定存在，其適用法規顯有錯
      誤云云，惟查最高法院之決議並非法規或現存判例解釋，揆諸最高法院五十七
      年台上字第一○九一號判例、七十九年度台再字第八十一號裁判、八十六年度
      台再字第一○二號裁判要旨，顯非民事訴訟法第四百九十六條第一項第一款所
      謂之「法規」，無從據以主張該款之再審理由。另原審認定系爭土地有默示分
      管契約存在，再審被告有權占有系爭土地，而駁回再審原告之拆屋還地請求，
      乃以欠缺實體上之理由而駁回，與民法第八百二十一條規範共有人得單獨為全
      體共有人利益訴訟之程序性規定無關，再審原告指稱原審有違民法第八百二十
      一條規定云云，容有誤會，核無適用法規顯有錯誤可言。雖再審原告一再指責
      原審認定系爭土地存有分管契約為錯誤云云，然縱使原審有認定事實錯誤之情
      形，揆諸前揭最高法院六十三年台上字第八八○號判例要旨，亦不該當民事訴
      訟法第四百九十六條第一項第一款所謂「適用法規顯有錯誤」之再審理由，仍
      不得執此事由提起再審之訴。
（四）從而，再審原告主張原確定判決違反民法八百二十條第一項規定及最高法院六
      十六年度第七次民庭庭推總會決議（二）、七十四年度第二次民事庭會議決議
      云云，而依民事訴訟法法第四百九十六條第一項第一款「適用法規顯有錯誤」
      規定，提起本件再審之訴，委無理由。
四、茲就本件是否有民事訴訟法第四百九十七條「就足影響於判決之重要證物，漏未
    斟酌」之再審理由，詳述如下：
（一）按依第四百六十六條不得上訴於第三審法院之事件，除前條規定外，其經第二
      審確定之判決，如就足影響於判決之重要證物，漏未斟酌，亦得提起再審之訴
      ，民事訴訟法第四百九十七條定有明文。所謂「如就足影響於判決之重要證物
      ，漏未斟酌者」，係指當事人在前審程序已經存在，並已為證據聲明之證據，
      前審並未認為不重要，而忽略證據聲明未為調查，或已為調查而未就調查之結
      果予以判斷，且須足以影響裁判結果而言，此有最高法院八十八年度再易字第
      五號裁判可資參照。
（二）復按再審之訴顯無再審理由者，法院得不經言詞辯論，逕以判決駁回。所謂顯
      無再審理由，係指針對再審原告所主張之再審原因，無須另經調查辯論，即可
      判定其不足以動搖原確定判決所為判斷結果而言。故同一待證事項如在前訴訟
      程序中業已調查明確，並經受訴法院根據該項調查結果達成實體上之法律判斷
      ，且就該待證事項亦無其他未經斟酌之證據方法，即不容當事人執是提起再審
      之訴，求依再審程序更為無益之調查；再者，同法第四百九十七條規定之如就
      足以影響於判決之重要證物，漏未斟酌者，係指當事人於前訴訟程序中已提出
      而未經斟酌之證物，若原確定判決對於該項證物，認係不必要或有不足採信之
      情形，或該證物無關重要，縱經斟酌亦與確定判決無影響者，仍不得據為再審
      之理由。此亦有最高法院八十八年度再易字第二號裁判要旨可稽
（三）查再審被告於原一、二審審理時，一再抗辯系爭土地有分管契約存在，再審被
      告及其父母、先祖居住原址之舊建物達數十年等語，其九十年十一月十三日答
      辯狀所舉再審原告於另案繕寫之起訴狀，事實及理由欄明確記載系爭房屋所坐
      落之基地應由再審原告分管，即兩造於系爭三九五號土地有「分管」之狀態存
      在，而該狀所附之承諾書亦記載徐曰財之子徐錦文、徐鴻文、徐賢文將系爭土
      地上之祖厝讓與再審原告等語，在卷可參。又證人徐有生（二十二年十月二十
      五日生）於九十一年五月七日到庭，證述略以：我在系爭土地上居住七十年，
      年約五、六歲時，即知再審被告及其父母居住於系爭新建物原址之舊建物內，
      以前大家講好要住那一塊，就各自在那邊蓋房子居住，每個共有人都有使用系
      爭土地蓋房子，都沒有人計較或對使用範圍發生爭議等語，載明於該日之言詞
      辯論筆錄，附卷可稽。參酌土地登記謄本所載，系爭土地之共有人多達二、三
      十人，土地面積高達二五九九平方公尺（即七八六點二坪），共有期間最長者
      達五十多年等情，互核兩造及證人徐有生所述，系爭共有土地上存有諸多長期
      占用土地之建物乙節，則原審綜合全辯論意旨及前揭相關事證，認定再審被告
      及其父母、先祖居住原址之舊建物達數十年，系爭土地顯有默示分管契約之存
      在，是再審被告有權繼續使用系爭土地，而駁回再審原告拆屋還地之請求，尚
      無違誤。
（四）次查，系爭三九五號土地為徐阿祥等人所共有，由徐阿祥在系爭建物原址興建
      土造瓦房達八十餘年，嗣將該瓦房分予徐恩連、徐欽連（即再審被告之父）、
      徐進連（即再審原告之父）等三人，渠等使用舊瓦房達數十年之事實，為兩造
      所不爭執，經原審行使集中審理程序，當庭協同兩造整理爭點，載明於九十一
      年九月十三日言詞辯論筆錄可稽。又依再審原告所提之舊有土造建物配置略圖
      及註記之事項所示，徐恩連、徐欽連、徐進連兄弟三人對於舊建物各有三分之
      一持分之分管使用權，且舊建物左方位於相鄰之三九一號土地上，原由徐恩連
      占有使用，目前則為再審原告之私有地，舊建物右方位於系爭三九五號土地之
      部分，分別由徐欽連、徐進連占有使用等情；與證人徐文連於九十一年十月十
      六日到庭證述之情節大致相符，亦堪佐證。證人徐文宣復於九十一年十二月二
      十五日到庭證述略以：自幼即見再審被告之母親居住在原址之舊建物右側等語
      ，均載明於言詞辯論筆錄可參。另原審於九十二年二月二十日履勘現場時，居
      地之部分，一直由再審被告之父母居住使用，相鄰三九一號土地上已滅失之舊
      建物原由徐恩連居住，後由再審原告居住使用，此亦有該日之勘驗筆錄、現場
      照片及現場圖附卷可考。核房屋無從脫離其基地之使用而單獨存在，兩造先祖
      對於系爭土地上之舊建物，既有長期分管使用之協議，再審被告之先祖亦有長
      期管理使用舊建物之事實，自難以排除房屋基地於分管協議之範疇外。否則，
      倘強謂僅就房屋為分管協議，對房屋基地未為分管協議，則舊建物即欠缺合法
      占用系爭土地之權源，他共有人豈非動輒得訴請拆除舊建物而返還房屋基地（
      即系爭土地），何從任令兩造之先祖分管占用舊建物達數十年？
（五）從而，原審綜合全辯論意旨及前揭相關事證，認定再審被告及其父母、先祖居
      告有權繼續使用系爭土地，而駁回再審原告拆屋還地之請求，其認事用法並無
      不符。再審原告主張原審援引證人徐有生、劉傳妹有瑕疵且與事實不符之證詞
      ，誤認系爭土地有默示分管契約存在，漏未斟酌「再審被告及其父親徐欽連之
      審原告有利之證據資料云云，洵屬無據。參酌原審全卷資料及言詞辯論筆錄，
      對於再審原告所主張之重要爭點，原審均逐一詳加闡明及調查，就系爭土地是
      否有默示之分管契約存在、再審被告是否長期管理使用系爭建物坐落之部分土
      地等待證事項，原審均於前訴訟程序中調查明確，並根據調查結果達成實體上
      之法律判斷，縱使對於不必要之證物未予調查，對於不足採信之證物未予採信
      ，或對於不重要之證物未逐一論駁，仍不該當民事訴訟法第四百九十七條所規
      定之「就足以影響於判決之重要證物，漏未斟酌」之再審事由，而不得據以對
      於已有既判力之原確定判決提起再審之訴。
五、綜上論述，本件顯無民事訴訟法第四百九十六條第一項第一款「適用法規顯有錯
    誤」及第四百九十七條「就足影響於判決之重要證物，漏未斟酌」之再審理由，
    此經調閱原審卷證、諭令兩造交換書狀及當庭陳述意見，已彰彰甚明，爰依同法
    第五百零二條第二項規定，不經言詞辯論，逕以判決予以駁回。
六、據上論結，本件再審之訴為無理由，依民事訴訟法第五百零二條第二項、第七十
    八條，判決如主文。
中　　　華　　　民　　　國　　九十三　　年　　　六　　　月　　三十　　日
                                     民事庭審判長  陳鴻斌
                                           法  官  黃佩韻
                                           法  官  李麗萍
右為正本係照原本作成。
本判決不得上訴。
中　　　華　　　民　　　國　　九十三　　年　　　七　　　月　　　二　　　日
                                        法院書記官  蕭雅馨
